【裁判字號】    95,上訴,326
【裁判日期】    950713
【裁判案由】    偽證
【裁判全文】
臺灣高等法院刑事判決                 95年度上訴字第326號
上  訴  人  臺灣基隆地方法院檢察署檢察官
被      告  甲○○
上列上訴人因偽證案件，不服臺灣基隆地方法院94年度訴字第76
8 號，中華民國94年11月24日第一審判決（起訴案號：臺灣基隆
地方法院檢察署94年度偵字第2408號），提起上訴，本院判決如
下：
    主  文
上訴駁回。
    理  由
一、公訴意旨略以：被告甲○○明知於民國89年10月間中旬某日
    凌晨4時許，由案外人李湘基駕駛其所有車號YD-4190自小客
    車搭載被告甲○○、徐義銘及簡姓少年至位在基隆市○○區
    ○○街凱迪遊藝場及同街230 號之泛亞遊藝場前，由徐義銘
    負責以不透明膠帶貼住車牌後，由李湘基命被告及簡姓少年
    各持一把手槍搶一家遊藝場，徐義銘及李湘基則在外負責把
    風、接應事宜，並於強盜得逞後，四人共乘李湘基駕駛之自
    小客車逃逸等事實，竟於94年2月1日，在臺灣高等法院93年
    度更(二)字第604 號徐義銘被訴強盜案件審判庭中，案情有重
    要關係之事項，供前具結作證，而虛偽陳述，證稱：徐義銘
    就上開之事實應屬不知情云云。因認被告涉犯刑法第168 條
    偽證罪嫌，並以被告具結之結文、臺灣高等法院93年度上更
    (二)字第604號判決及該案94年2月1日審判筆錄影本為證。
二、按犯罪事實應依證據認定之，無證據不得推定其犯罪事實，
    又不能證明被告犯罪者，應諭知無罪之判決，刑事訴訟法第
    154條、第301條第1項分別定有明文。次按刑法第168條規定
    ：「於執行審判職務之公署審判時或於檢察官偵查時，證人
    、鑑定人、通譯於案情有重要關係之事項，供前或供後具結
    ，而為虛偽陳述者」為偽證罪，而偽證罪之處罰自以證人依
    法具結為要件，合先陳明。
三、訊據被告甲○○固坦承於94年2月1日，在臺灣高等法院93年
    度上更(二)字第604 號徐義銘被訴強盜案件審理程序供前具結
    作證之事實，惟否認有何偽證犯行，辯稱我和共同被告徐義
    銘是養兄弟，我不知道可以拒絕作證，否則就不會作證，我
    也沒有虛偽陳述等語。經查，被告甲○○於94年2月1日在臺
    灣高等法院93年度上更(二)字第604 號徐義銘被訴強盜案件審
    判程序，供前具結作證之事實，有上揭筆錄及被告之證人詰
    文等件影本附卷可稽（見偵查卷第21至34頁）。再者，被告
    經該案被告徐義銘母親徐美雲收養為養子乙節，有被告與徐
    義銘全戶戶籍資料 2份在卷可稽（見原審卷第32、35頁），
    是被告與該案被告徐義銘二人為養兄弟，亦即為擬制之二親
    等旁系血親，應堪認定。是本件首應審究者，上揭具詰程序
    是否合法？被告所為是否該當刑法第168 條之「具結」要件
    ？
（一）按證人現為或曾為被告之三親等內之旁系血親，或證人恐
      因陳述致自己或與其有前開關係之人受刑事追訴或處罰者
      ，均得拒絕證言，此於刑事訴訟法第180條第1 項及第181
      條亦分別定有明文，立法旨在免除證人陷於抉擇控訴與其
      有一定身分關係之人、或陳述不實而受偽證之處罰、或不
      陳述而受罰鍰處罰，甚而主觀上認為違反具結文將受偽證
      處罰之困境。又為確保證人此項權利，同法第185 條更明
      定：「訊問證人，應先調查其人與被告有無第180條第1項
      之關係，如證人與被告有第180條第1項之關係者，應告以
      得拒絕証言」，是證人與被告是否具有刑事訴訟法第 180
      條第1 項可得拒絕證言之關係者，乃法院應依職權調查之
      事項，且法院並負有告知義務，在證人享有拒絕證言權時
      ，法院即有義務告以得拒絕證言，如法官或檢察官未踐行
      此項告知義務，而告以具結之義務及偽證之處罰並命朗讀
      結文後具結，將使證人陷於如前述之抉擇困境，無異剝奪
      證人此項拒絕證言權，自係侵犯證人此項權利，此有最高
      法院94年度台上字第51號判決可資參照。
（二）被告於徐義銘之強盜案審判程序以證人身分作證時，審判
      長並未告知拒絕證言權，逕「諭知證人具結義務及偽證處
      罰，並命朗讀詰文後令具結，詰文附卷」，此有審判筆錄
      附卷可稽（見偵查卷第21頁），又雖審判長問：「與被告
      有無親屬關係？」時，被告答以：「與被告徐義銘是堂兄
      弟」（見偵查卷第21頁），然被告就此部分於原審及本院
      陳稱：「審判長問我是否為堂兄弟，我說對，是因我原先
      是由徐義銘的媽媽的哥哥收養，後改由徐義銘的媽媽收養
      ，有點混淆」、「我當時並不知道我可以拒絕作證，要不
      然我就不作證了」（見原審卷第50頁，本院卷第23頁背面
      ），然證人之拒絕證言權是否存在，既為法院應職權調查
      之事項，且在客觀上具有拒絕證言權之要件時，法院即負
      有告知義務，自不因為被告陳稱其與徐義銘為堂兄弟之事
      實，即得免除。是法院未告知被告於上揭案件享有得拒絕
      證言之權利，致被告不知其依法得享有拒絕證言權，無從
      選擇行使其拒絕證言權之事實，即可確認。揆諸上揭說明
      ，被告於該案所得享有之拒絕證言權既經剝奪在先，嗣讓
      被告陷入必須抉擇控訴與其有一定身分關係之人，或陳述
      不實而受偽證之處罰，或不陳述而受罰鍰處罰之困境在後
      ，實難期待被告為據實之陳述，亦與法律不強人所難之旨
      相違，被告於上揭案件之「具詰」即未符法定程式，自難
      遽以偽證罪相繩。
三、檢察官上訴意旨略以：(一)依卷附審判程序筆錄所載，被告既
    表示與徐義銘「有堂兄弟關係」，並明確表示願意作證，而
    堂兄弟係四親等之旁系血親，本無拒絕證言之權利，是審判
    長自無從告以得拒絕證言。(二)且「證人拒絕證言者，應將拒
    絕之原因釋明之。但於第 181條情形，得命具結以代釋明」
    ，刑事訴訟法第183條第1項定有明文。亦即證人有得以拒絕
    證言之原因並欲拒絕證言者，需先釋明或具結並經許可後，
    始得不予作證，否則仍應依法陳述。(三)又拒絕證言制度之設
    ，係因法律不能強人所難，則在因身分關係而拒絕證言之情
    形，係因證人「主觀上」認其與被告有刑事訴訟法第180 條
    至親之關係，始無從期待其作證陳述，如其「主觀上」認其
    與被告並無此等至親關係，自無何不予作證之理。本案被告
    作證時，「主觀上」認為其與徐義銘之關係是堂兄弟，亦即
    並非法律規定得以拒絕證言之至親關係，故縱使法院未依其
    等實際之親戚關係告以得拒絕證言，亦不至於影響被告之作
    證陳述，在此情形下，被告既明知具結之義務與偽證之處罰
    ，如仍故意為虛偽陳述，自應負偽證罪責，原審判決，自有
    未洽等語。然查，檢察官上訴意旨，就刑事訴訟法第 180條
    第1項所規定因身分關係之拒絕證言權及同法第185條規定之
    法院告知義務之立法，容有誤解，蓋是否有同法第180條第1
    項所規定之拒絕證言權之身分，乃客觀之事實，自不因證人
    （即本案被告）主觀上是否一時混淆而喪失權利，至法院對
    於拒絕證言權之調查義務及告知義務，本院亦詳予說明如前
    ，亦不再贅述。綜上所述，被告犯罪尚屬不能證明，此外復
    無其他積極證據足證被告有公訴意旨所指之偽證犯行，原審
    因而為無罪之諭知，尚無不合，原判決應予維持。檢察官上
    訴意旨認被告應構成犯罪，指摘原判決不當，非有理由，應
    予駁回。
據上論斷，應依刑事訴訟法第368條，判決如主文。
本案經檢察官吳國南到庭執行職務。
中    華    民    國    95    年    7     月     13   日
                  刑事第十五庭  審判長法  官  吳昭瑩
                                      法  官  楊貴雄
                                      法  官  王梅英
以上正本證明與原本無異。
如不服本判決，應於收受送達後十日內向本院提出上訴書狀，其
未敘述上訴之理由者並得於提起上訴後十日內向本院補提理由書
（均須按他造當事人之人數附繕本）。
                                      書記官  李信穎
中    華    民    國    95    年    7     月    17    日


司法院資訊處製作；財團法人民間司法改革基金會備份。
